【裁判字號】    98,上易,263
【裁判日期】    980526
【裁判案由】    侵權行為損害賠償
【裁判全文】
臺灣高等法院民事判決                 98年度上易字第263號
上  訴  人  丙○○
訴訟代理人  林誌誠律師
複  代理人  乙○○
上  訴  人  甲○○
訴訟代理人  陳詩經律師
上列當事人間請求侵權行為損害賠償事件，兩造對於中華民國98
年1月13日臺灣板橋地方法院97 年度訴字第1910號第一審判決各
自提起上訴，經本院於98年5月5日言詞辯論終結，判決如下：
    主      文
原判決關於命甲○○給付部分及該部分假執行之宣告，暨命甲○
○負擔訴訟費用之裁判均廢棄。
上開廢棄部分，丙○○在第一審之訴及假執行之聲請均駁回。
丙○○之上訴駁回。
第一審命甲○○負擔訴訟費用部分及第二審訴訟費用由丙○○負
擔。
    事實及理由
一、上訴人即被上訴人丙○○（下稱丙○○）主張：被上訴人即
    上訴人甲○○（甲○○）將其所有門牌號碼台北縣林口鄉○
    ○路81巷7號2樓房屋（下稱系爭2 樓房屋）之浴室任意改建
    ，且施工不良，造成丙○○所有同址1樓房屋（下稱系爭1樓
    房屋）發生嚴重漏水，屢經要求處理，均未獲置理，爰依侵
    權行為之法則，請求甲○○賠償新台幣（下同）100 萬元，
    並加付法定遲延利息等語。原審為丙○○一部勝訴、一部敗
    訴之判決，判命甲○○應給付丙○○527,200 元，及自民國
    （下同）97 年9月11日起至清償日止，按年息5%計算之利息
    ，並駁回丙○○其餘之訴。丙○○就其敗訴部分不服，提起
    上訴，聲明：(一)原判決關於駁回丙○○後開第(二)項之訴部分
    廢棄。(二)甲○○應再給付丙○○472,800 元，及自起訴狀繕
    本送達翌日起至清償日止，按年息5%計算之利息。
二、甲○○則以：丙○○所提由台灣省土木技師公會所作成之鑑
    定報告書（下稱系爭鑑定報告），係丙○○自行委託該公會
    進行鑑定，且鑑定技師係依丙○○之父黃芳隆之口述而製作
    鑑定內容，已難期其公平，況系爭鑑定報告未記載進行紅墨
    水測試漏水結果，其鑑定結論顯不足採。是丙○○據以主張
    系爭1 樓房屋發生漏水情事，應由甲○○負責，而請求甲○
    ○賠償其所受損害，顯無理由等語，資為抗辯。原審為甲○
    ○一部勝訴、一部敗訴之判決（詳如前述），甲○○就其敗
    訴部分不服，提起上訴，聲明：(一)原判決關於不利於甲○○
    部分廢棄。(二)上開廢棄部分，丙○○在第一審之訴及假執行
    之聲請均駁回。
三、經查系爭1樓房屋為丙○○所有，系爭2樓房屋為甲○○所有
    ，系爭1樓房屋臥室發生漏水情事，其上方即為系爭2樓房屋
    之洗手間及浴室等情，為兩造所不爭執，堪信為真實。
四、丙○○主張甲○○任意改建其所有系爭2 樓房屋之浴室，造
    成丙○○所有系爭1 樓房屋嚴重漏水，並提出照片為證（見
    原審卷第7、8頁）；惟為甲○○所否認，並以前詞置辯。
    經查：
  (一)台灣省土木技師公會曾依丙○○之父黃芳隆之申請，就系爭
    1樓房屋之漏水原因及責任歸屬進行鑑定，並於97年10月7日
    出具系爭鑑定報告，於「鑑定推論」記載：「由於標的物屋
    齡長達25年，台北縣工務局目前無該建築物之排水管線設計
    圖供查閱，僅能取得建築平面圖，但對於柱、牆及樓板內之
    排水管線佈置無法得知，由於一樓屋頂漏水之正上方二樓洗
    手間及浴室已改建完成並已使用，埋設於地板內之排水管無
    法目視，僅能依據現場觀查及一般建築物排水管線之設計方
    法判斷標的物漏水之原因，詳如下列：一依據現場勘查結果
    推論：(1)標的物1樓（指系爭1樓房屋）漏水之二間臥室之間
    以隔間牆隔開，其屋頂及地板潮溼…(2)發生漏水之一樓屋頂
    正上方之二樓吳先生（指甲○○）住戶，洗手間與浴室之間
    以隔間牆隔開，洗手間馬桶之排放為以污水管線向下貫穿樓
    板，再水平方向至側牆處，再與側牆內之垂直污水排放管相
    連接，此外露之污水管現場並無漏水現象。浴室洗臉台之水
    由一塑膠管排放到地板上，浴室洗澡水亦任意流在地板上，
    再由地板上之排水孔排放。(3)據申請人黃先生及其鄰居所述
    ，二樓陳（應係『吳』之誤寫）先生住戶為變更浴室位置，
    自己施工將地板加高約25公分且未施作防水層，並且加高之
    混凝土水泥含量少，品質不佳。因浴室改建而新增設之排水
    管埋設於此加高之25公分厚地板內，此新增設之排水彎管及
    銜接管接頭處之防漏是否良好會對漏水造成影響。(4)經現場
    將洗臉台水放流於地板上以觀查一樓屋頂漏水情況，並將一
    樓屋頂滴水處以紅色噴漆作記號，發現一樓屋頂滴水變的較
    為快速，研判可能與二樓浴室排放水有關。(5)二樓浴室內另
    有一台洗衣機之排水管連接地板上排水孔，排水孔內之彎管
    及連接管接頭之防漏處理如未做好亦會造成漏水。(6)據當事
    人黃先生所述二樓吳先生認為一樓屋頂漏水係由於垂直排水
    管堵塞造成，該棟大樓住戶因此請水電工將一樓黃先生臥室
    牆壁敲開，將堵塞於垂直排水管中之堵塞物取出，但一樓屋
    頂漏水並未停止」；並於「鑑定結論與建議」記載「：1.依
    據上節鑑定推論所述，知一樓漏水應與二樓住戶改建浴室自
    行施工有關。2.一樓屋頂漏水可能因素包括正上方之二樓浴
    室地板防水層及排水管線彎管及連接管接頭未做好防漏處理
    會造成漏水。3.二樓浴室改建自行施工之混凝土品質不良會
    造成混凝土內蓄積水量而造成大面積之漏水。4.二樓浴室改
    建自行施工之混凝土是否有施作防水層或防水層施作是否良
    好均會影響漏水。5.建議一樓漏水修復工作應找專業之防漏
    水廠商責任施工，並附保證書，註明保固期限」等語（見外
    放證物）。則依上開記載，台灣省土木技師公會就系爭1 樓
    房屋之漏水原因所為鑑定，僅係依據丙○○之父黃芳隆及其
    鄰居之陳述，及勘驗系爭1樓房屋及系爭2樓房屋之外觀所得
    ，並參酌一般建築物排水管線之設計方法，而判斷造成系爭
    1 樓房屋漏水之可能原因，然因其實際上並未開挖牆壁，而
    未就系爭2 樓房屋浴室地板是否有施作防水層、其排水管線
    彎管及連接管接頭是否未做好防漏處理、其自行施工改建浴
    室之混凝土品質是否不良等事項，均未實際進行勘測，是實
    難僅憑其所為上開推測，即得認定造成系爭1 樓房屋漏水之
    原因確係系爭2樓房屋於10 年前浴室改建施工不良所致。況
    依甲○○所提台灣省土木技師公會98 年2月10日（98）省土
    技字第0610號函所載：「…(一)報告（指系爭鑑定報告）中所
    提貴戶漏水係因吳先生於10年前自行施工所致，係由鑑定申
    請人一樓黃芳隆先生之口述，且一般房屋造成漏水原因甚多
    ，報告中列出會影響漏水之可能因素，由於事件迄今已事隔
    多年，對於貴戶自行施工是否為10年前及施工品質是否良好
    ，僅能依鑑定申請人一樓黃先生之口述…。(二)報告中已有說
    明於二樓放水測試時，於觀察一樓頂版滴水有較為快速現象
    ，但因無紅色藥水痕跡，且欠缺樓板埋管資料，此項測試並
    不足以判定排水管有漏水，故未將此項測試列入結論中，僅
    作為鑑定過程之一，並於鑑定結論中僅將排水管接頭未作好
    防水會造成漏水為一樓漏水之可能因素之一，惟並無法確認
    ，因此並未予以判定排水管即會漏水。…(四)一般漏水鑑定經
    現場試驗觀測結果、學理及經驗作綜合判斷，對於一樓住戶
    口述（如下）技師本人不作任何判斷：(1)10年前浴室任意改
    建，自行施工及施工不良。(2)二樓住戶自行施工之混凝土品
    質不良及未施作防水層。三綜上所述，貴住戶98.01.10所提
    出之漏水鑑定疑點，回復如下：(一)造成漏水原因甚多，如排
    水管破裂、排水管接頭不良、混凝土品質不良、防水層未施
    作或施作不良等均可造成漏水。(二)…有關鑑定報告中之浴室
    排水管放水測試，並不足以作為浴室排水管是否漏水之依據
    。…(四)浴室下方之潮濕為由廁所下方擴散造成，而非由浴室
    下方向外擴散造成，此點無法由照片判定浴室是否有施作防
    水層。(五)由於貴戶屋齡長達25年，時間太久，無法取得貴戶
    之樓板埋設管線資料（已於報告中說明），對原管線及改建
    後埋設之管線配置技師不作任何判斷，僅能依觀測情況、學
    理及經驗綜合推論可能之漏水因素。…」（見本院卷第25-1
    、26頁）。由此益證系爭鑑定報告所載上述鑑定結論，僅係
    台灣省土木技師公會就造成系爭1 樓房屋漏水推測其可能之
    原因，而非經鑑定結果所確定之原因，是尚不能依該鑑定結
    論即足據以證明系爭1樓房屋之漏水確係肇因於系爭2樓房屋
    改建浴室施工不良所致。
  (二)證人戊○○固在原審到場證稱：「（我住）7號3樓，被告（
    指甲○○）住在7號2樓，在我的正樓下」、「（系爭7號、9
    號房屋）有（發生過水管堵塞），7號2、3、4樓，9號的3、
    4樓，我家也有淹到，後來是九號3樓住戶庚○○找水電行來
    修的」，「水電行的人是跟7號2樓借用廁所來通排水管，從
    7號2樓借水管之後還是沒有通，後來找1 樓的牆壁打通後才
    通，2樓的管子與我們樓上的是不一樣的」，「（將1樓的牆
    壁開挖後，發現水管中）有布、竹子及髒水泥像是一小塊的
    水泥土漿，我的判斷應該是從樓上下來的，我猜是從頂樓下
    來的。廁所不可能有這些東西跑進去，管子是排洗水的管子
    ，不是排污水管，轉彎的地方打開後就通了，阻塞點只有那
    一點，沒有其他的點」，「（請水電行通水管）大家都有負
    擔這個費用，大家講好一起拿出來，我們收來的錢是用來將
    1樓的牆壁恢復回狀，水電行說他沒有收錢」，「總共12,00
    0元，2樓出的比較多是4,500元，3、4樓出的比較少是2千元
    」，「12,000元是拆全部的裝潢跟載走全部廢料，還有補牆
    壁的洞的費用，牆壁只有1個小洞」等語（見原審卷第80 頁
    ）；另證人己○○亦證稱：「（我是住）9號1、2 樓」，「
    樓上的3 樓及隔壁有漏水的情形，當時我去上班，我知道他
    們有在處理，我回來之後他們還在找，在打的時候我沒有看
    到，打通的時候我有看到，我也清了兩、三次了，如果不清
    的話水會滲過來，我認為並不是管子滲過來的，應該是從牆
    角滲回來的。有一次我去清水的時候，有一灘水在那裡，從
    樓板的水滴下來，是與7 號共用牆壁的部分也是有受到損害
    」等語（見原審卷第84至85頁）；又證人庚○○亦證稱：「
    我住9號3樓，淹水的時間是（97年）年初過完年，之前就有
    淹過，7號2樓曾經找過水電來修，花了三千多元也沒有修好
    ，我經過住戶同意後，才找丁○○來修理。先在我家9號3樓
    先通，丁○○通到1樓之後但是還是沒有退，到7號2 樓通也
    是沒有退」，「水是從7號1樓的天花板滴水下來」，「照戊
    ○○的判斷，應該是從1樓的牆壁就可以通，是由戊○○跟1
    樓的人溝通，1 樓的人也同意，丁○○說不通不收錢，我們
    住戶是說要將12,000元是要將牆壁恢復的，7號2樓曾經說過
    他會負責，將他的天花板敲下來時確實有看到是從污水管滴
    下來的」等語（見原審卷第86頁）。然依上開證詞，充其量
    僅足證明兩造房屋與同棟其他房屋均曾因水管堵塞而發生漏
    水情形，然尚不足據以證明該水管堵塞與系爭2 樓房屋浴室
    改建工程有關，更不足據以證明系爭1 樓房屋目前之漏水原
    因係因系爭2樓房屋浴室改建工程施工不良所肇致。
五、綜上所述，丙○○既不能證明其所有系爭1 樓房屋臥室發生
    漏水之原因，係因系爭2 樓房屋於10年前改建浴室時施工不
    良所造成，則丙○○依據侵權為行之法則，請求甲○○賠償
    100 萬元，並加付法定遲延利息，自屬無據，不應准許。從
    而，原審所為甲○○敗訴之判決部分，尚有未洽，甲○○之
    上訴意旨指摘原判決此部分為不當，求予廢棄改判，為有理
    由，應予准許；至原審所為丙○○敗訴判決部分，核無違誤
    ，丙○○之上訴意旨猶執前詞指摘原判決此部分為不當，求
    予廢棄改判，為無理由，應予駁回。
六、至兩造其餘之攻擊或防禦方法及未經援用之證據，經本院斟
    酌後，認為均不足以影響本判決之結果，自無逐一詳予論駁
    之必要，併此敘明。
七、據上論結，本件甲○○之上訴為有理由，丙○○之上訴為無
    理由，依民事訴訟法第450條、第449條第1項、第78 條，判
    決如主文。
中    華    民    國    98    年    5     月    26    日
                    民事第四庭
                        審判長法  官  彭昭芬
                              法  官  陳靜芬
                              法  官  翁昭蓉
正本係照原本作成。
不得上訴。
中    華    民    國    98    年    5     月    26    日
                              書記官  丁華平


司法院資訊處製作；財團法人民間司法改革基金會備份。
